【裁判字號】    98,交抗,342
【裁判日期】    980612
【裁判案由】    聲明異議
【裁判全文】
臺灣高等法院高雄分院刑事裁定         98年度交抗字第342號
抗  告  人
即 異議 人
(受處分人)  甲○○
                      號
上列抗告人因違反道路交通管理處罰條例聲明異議案件，不服臺
灣高雄地方法院中華民國98年5 月15日裁定（98年度交聲字第66
3 號），提起抗告，本院裁定如下：
    主  文
抗告駁回。
    理  由
一、高雄市政府交通局高市交裁字第裁32-B00000000號裁決意旨
    略以：甲○○於民國93年4 月25日晚間7 時50分許，駕駛車
    號WNA-339 號輕型機車，行經高雄市三民區○○○街與松江
    街口，因呼氣中酒精濃度超過規定標準（經測得每公升0.7
    毫克，超過3 每公升0.55毫克），經員警攔檢發現上開違規
    事實而製單舉發，乃依道路交通管理處罰條例第35條第1 項
    第1 款，違反道路交通管理事件統一裁罰基準及處理細則第
    43、44、67條等規定，於93年8 月20日以上開裁決書，裁處
    受處分人罰鍰新臺幣52,500元，並吊扣駕駛執照12個月之處
    分等語。
二、聲明異議及抗告意旨略以：「我當時雖然有喝酒，但並未駕
    駛機車，我當時只是因為站在路邊，且喝酒說話比較大聲，
    警察就過來將我帶至派出所，叫我吹氣作酒測，並說我有酒
    後駕車之行為，但實際上我當時沒有騎車。是原處分以我駕
    駛汽車酒精濃度超過標準為理由，而裁處上開裁罰，顯有違
    誤，爰依法聲明異議，請求撤銷原處分」等語。
三、原審裁定意旨略以:
  (一)汽車駕駛人，駕駛汽車經測試檢定，酒精濃度超過規定標準
    者，處15,000元以上60,000元以下罰鍰，並當場移置保管其
    車輛及吊扣其駕駛執照1 年，道路交通管理處罰條例第35條
    第1 項第1 款定有明文。
  (二)按「一行為不得重複處罰」為法治國家之基本原則，以納稅
    義務人同一行為違反行為罰及漏稅罰為例，司法院大法官釋
    字第503 號解釋意旨即認為：「納稅義務人違反作為義務而
    被處行為罰，僅須其有違反作為義務之行為即應受處罰；而
    逃漏稅捐之被處漏稅罰者，則須具有處罰法定要件之漏稅事
    實方得為之。二者處罰目的及處罰要件雖不相同，惟其行為
    如同時符合行為罰及漏稅罰之處罰要件時，除處罰之性質與
    種類不同，必須採用不同之處罰方法或手段，以達行政目的
    所必要者外，不得重複處罰，乃現代民主法治國家之基本原
    則。是違反作為義務之行為，同時構成漏稅行為之一部或係
    漏稅行為之方法而處罰種類相同者，如從其一重處罰已足達
    成行政目的時，即不得再就其他行為併予處罰，始符憲法保
    障人民權利之意旨。本院釋字第356 號解釋，應予補充。」
    又按95年2 月5 日新增定之行政罰法第26條亦明定：「一行
    為同時觸犯刑事法律及違反行政法上義務規定者，依刑事法
    律處罰之；但其行為應處以其他種類行政罰或得沒入之物而
    未經法院宣告沒收者，亦得裁處之；前項行為如經不起訴處
    分或為無罪、免訴、不受理、不付審理之裁判確定者，得依
    違反行政法上之義務規定裁處之」。依該條之立法理由觀之
    ，「一行為同時觸犯刑事法律及違反行政法上義務規定時，
    由於刑罰與行政罰同屬對不法行為之制裁，而刑罰之懲罰作
    用較強，故依刑事法律處罰，即足資警惕時，實無為一事二
    罰再處行政罰之必要，且刑事法律處罰，由法院依法定程序
    為之，較符合正當法律程序，應予優先適用。但罰鍰以外之
    沒入或其他種類行政罰，因兼具維護公共秩序之作用，為達
    行政目的，行政機關仍得併予裁處」，故探究其立法目的，
    無非在處罰目的及處罰性質相同時，若依刑事法律處罰，即
    足資警惕時，實無為一事二罰再處行政罰之必要，但罰鍰以
    外之沒入或其他種類行政罰，因兼具維護公共秩序之作用，
    為達行政目的，行政機關仍得併予裁處。據上，行政機關於
    95年2 月5 日以前裁罰之案件，固無法直接適用上開行政罰
    法第26條之規定，惟該條文所依據之法理，無論於立法前後
    並無不同，是以行政罰法施行以前之案件，行政機關對於人
    民違反行政法上義務之行為，仍應本於上開法理而為裁處，
    亦即當一行為同時構成行政罰與刑事罰之要件時，除處罰之
    種類不同，必須以不同之處罰方法或手段，以達行政目的所
    必要者外，原則應從一重處罰。
  (三)按處理違反道路交通管理事件，有關文書送達之程序，依行
    政程序法之規定，違反道路交通管理事件統一裁罰基準及處
    理細則第5 條定有明文。而依行政程序法第89條規定：對於
    在監所人為送達者，應囑託該監所長官為之。本件受處分人
    係於93年4 月25日涉及酒後酒精濃度超過規定標準仍駕駛車
    輛之違規行為，經員警於93年4 月25日製單舉發，並由受處
    分人親自簽收，此有原舉發通知單可證（見原審卷第28頁）
    ，又原處分機關於93年8 月20日做成裁決，裁處受處分人罰
    鍰52,500元，並吊扣駕駛執照12個月，亦有裁決書1 份在卷
    可參（見原審卷第4 頁）。又本件裁決書雖於93年8 月26日
    即送達於受處分人戶籍地址即「屏東縣長治鄉○○村○○路
    109 巷3 之1 號」，並由受處分人之母親邱育英親筆簽收，
    有送達回證影本1 份在卷可參（見原審卷第26頁），惟受處
    分人前於93年5 月25日因涉犯殺人未遂案件，於93年5 月25
    日起，即被羈押於臺灣高雄看守所，至同年7 月20日，又移
    送臺灣高雄看守所附設勒戒所執行觀察、勒戒，又於93年8
    月13日起再執行羈押，至94年3 月23日始釋放出所，有臺灣
    高等法院被告前案紀錄表、臺灣高雄看守所與該所附設勒戒
    所出所證明書影本在卷可稽（見原審卷第7 至9 頁），是於
    本件裁決書於93年間送達至被告戶籍地址時，被告正於臺灣
    高雄看守所內執行羈押之事實，甚為明確，從而，本件裁決
    書於93年8 月26日送達至受處分人戶籍地，固由其母親簽收
    ，惟受處分人既已入臺灣高雄看守所執行羈押，則原處分機
    關未按行政程序法第89條之規定送達裁決書，即不能認為已
    生合法送達之效力。又原處分機關另於98年3 月16日重新將
    裁決書交付予受處分人親自收受之事實，有送達回證1 份在
    卷可證（見原審卷第20頁），是以受處分人復於當日向原審
    法院提出聲明異議，即未逾法定20日不變期間，其聲明異議
    應屬合法。
  (四)本件受處分人於上開時間，酒後駕駛未懸掛車牌之車號WNA-
    339 號輕型機車，行經高雄市三民區○○○街與大連街口，
    為正在執行便衣防搶勤務之三民一分局十全路派出所員警邱
    運財、邱崇維發現，乃予以攔停，惟受處分人拒不停車受檢
    ，而加速沿大連街由北往南方向逃逸，行至松江街與遼寧一
    街街口時，始為員警追及並攔下盤查，又員警將受處分人帶
    回派出所並對異議人進行呼氣測試結果，測得受處分人呼氣
    酒精濃度高達每公升0.7 毫克，有員警邱運財、邱崇維職務
    報告1 份、異議人之呼氣酒精濃度測試單可證（見高市警三
    查分刑字第0930007671號案卷第5 、6 頁），且受處分人因
    本件酒後駕車案件，前於臺灣高雄地方法院檢察署93年度速
    偵字第350 號案件受檢察官訊問時，經訊以：「是否酒後開
    車？」，稱：「我是站在騎樓下。」，訊以：「在騎樓下之
    前是否有喝酒騎車？」，稱：「是。」，訊以：「為何喝酒
    騎車？」，稱：「我去騎樓下找人。我剛騎到騎樓就被查獲
    。」，訊以：「是否知道喝酒騎車是違法？」，答稱：「知
    道。」等語（見93年度速偵字第350 號案卷第12、13頁），
    已坦承其有酒後駕駛機車之犯行不諱，上開事實自均堪以認
    定。受處分人聲明異議之理由雖以：「我當時只是站在路邊
    說話大聲一點而已，並未酒後駕駛機車，不知為何就被警察
    開罰單」云云，惟其酒後駕駛機車經警跟追迄騎樓而與員警
    交談，已有所上開客觀事證可資證明，受處分人所辯亦與其
    自身於偵查中供述不符，顯然為推諉卸責之詞，不足採信。
  (五)受處分人上載時、地酒後駕駛機車而違反道路交通管理處罰
    條例第35條第1 項第1 款規定之違規行為，原處分機關固得
    依該條之規定予以裁罰。惟受處分人上開酒後騎車之行為，
    同時亦犯刑法第185 條之3 規定，前經檢察官以93年度速偵
    字第350 號聲請簡易判決處刑後，台灣高雄地方法院以93年
    度交簡字第1189號判處拘役59日確定，受處分人即被告並於
    94年4 月28日入監接受執行，而於94年6 月25日執行完畢（
    此有異議人之臺灣高等法院前案紀錄表、前揭聲請簡易判決
    處刑書、簡易判決處刑書在卷可參，見原審卷第7 、11、12
    頁），足見被告係一行為同時觸犯刑事法律及違反行政法上
    義務規定，已受刑事處分確定，而受處分人因違反刑事法律
    被處以自由刑，與其違反行政法規被裁處金錢之罰鍰，二者
    處罰之種類雖非相同，惟目的均為對受處分人前開酒後駕車
    行為進行事後之懲處，使其付出相應之代價，且受處分人被
    原審法院處以拘役部分，依法尚得易科罰金（依前揭確定判
    決諭知，如易科罰金以銀元300 元即新臺幣900 元折算1 日
    ，如全部易科罰金，總額為53,100元），是上開行政罰與刑
    罰處罰之性質，本質上仍無不同，揆諸上開法理及關於行政
    罰法第26條之立法理由，受處分人受前開刑事處罰後，自不
    應再對其重複裁處行政罰鍰之處分；至於原處分關於對異議
    人吊扣駕駛執照12個月部分，因此部分之處罰種類、性質與
    前開刑事制裁均不同，且吊扣駕照，係為防止短時間內再次
    行車上路，兼含有維護其他不特定用路人生命、財產安全之
    公益目的，而有併為處罰之必要。受處分人執前詞否認酒後
    騎車行為，並請求撤銷全部處分，雖無理由，然原處分機關
    上揭關於裁處異議人罰鍰52,500元部分，尚有未恰。
  (六)原審依道路交通案件處理辦法第19條、第20條前段，裁定「
    原處分關於裁處甲○○罰鍰新臺幣伍萬貳仟伍佰元部分撤銷
    。上開撤銷部分，甲○○不罰。至處分關於裁罰異議人吊扣
    駕駛執照12個月處分部分，於法則無不合，異議人此部分之
    聲明，為無理由，予以駁回。」，經核尚無不合。抗告人仍
    執陳詞提起抗告，並無理由，應予駁回。
四、據上論結，應依道路交通案件處理辦法第26條，刑事訴訟法
    第412條，裁定如主文。
中    華    民    國    98    年    6     月    12    日
                  刑事第二庭  審判長法  官  林正雄
                                    法  官  黃壽燕
                                    法  官  陳啟造
以上正本證明與原本無異。
不得再抗告。
中    華    民    國    98    年    6     月    12    日
                                    書記官  彭筱瑗


司法院資訊處製作；財團法人民間司法改革基金會備份。
